最高法院刑事判決　　　　　　　　　　　　　　　　　九十一年度台上字第七七號
　　上　訴　人　甲○○
　　　　　　　　丙○○
　　　　　　　　丁○○
　　　　　　　　乙○○
　　右　一　人
　　選任辯護人　魯寶文律師
右上訴人等因常業詐欺案件，不服台灣高等法院中華民國八十八年三月二十三日第二
審判決（八十七年度上訴字第五四○四號，起訴案號：台灣士林地方法院檢察署八十
七年度偵字第二三八六、三三三九號），提起上訴，本院判決如左：
    主  文
上訴駁回。
    理  由
按刑事訴訟法第三百七十七條規定，上訴於第三審法院，非以判決違背法令為理由，
不得為之。是提起第三審上訴，應以原判決違背法令為理由，係屬法定要件。如果上
訴理由狀並未依據卷內訴訟資料，具體指摘原判決不適用何種法則或如何適用不當，
或所指摘原判決違法情事，顯與法律規定得為第三審上訴理由之違法情形，不相適合
時，均應認其上訴為違背法律上之程式，予以駁回。本件上訴人甲○○、丙○○上訴
意旨略稱：(一)、甲○○、丙○○均曾學過排八字等，且從未向被害人等佯稱伊等具有
法力，伊等所為與坊間「命理人士」、「寺廟」、「道士」並無二致。甲○○、丙○
○代被害人購買之金紙及佛珠等，均有代為焚燒及送往寺廟結緣。原判決以甲○○、
丙○○與相關證人所供內容略有出入，即認甲○○、丙○○所辯不足採信，並認甲○
○、丙○○二人所為係屬常業詐欺犯行，於法有違。(二)、甲○○、丙○○向原審聲請
傳訊之十六名證人，原判決僅以甲○○、丙○○等於第一審未舉出前開證人等，即認
無再為傳訊之必要。然甲○○、丙○○於第一審遭羈押而無法取得該等證人之資料，
原審未傳訊上開證人到庭調查，於法有違。上訴人丁○○上訴意旨略稱：(一)、原判決
說明丁○○僅負責管帳及接聽電話等事務，並未分擔直接對被害人施用詐術之行為等
情，即係認定丁○○並無施用詐術之行為。又原判決是否認定丁○○係「間接分擔」
施用詐術，則該「間接分擔」之內容及行為態樣如何？原判決並未詳予記載敘明，於
法有違。(二)、丁○○受僱於乙○○擔任會計工作，僅負責接聽電話與客人預約時間等
，對於其他共同被告所為均不知情。況丁○○於民國八十六年十二月才與丙○○結婚
，且受僱於乙○○之後才認識其餘共同被告。丁○○提供帳戶實屬工作項目之一，丁
○○均依規定將帳戶內之匯款提領繳交。原審僅以丁○○係丙○○之配偶，即認丁○
○有共為本件犯行，並認所為係屬常業詐欺犯行，於法有違。上訴人乙○○上訴意旨
略稱：(一)、乙○○在廣播電台作節目，實際上是藉由講述佛道、勸善、勸孝等，以每
顆新台幣（下同）二千元販賣天珠，並免費提供處所供甲○○、丙○○在電台服務處
替客戶批流年，由甲○○、丙○○自行收取每份五千元費用，乙○○並不知甲○○、
丙○○二人是否有非法行為，原判決率予認定乙○○與甲○○、丙○○二人為共同正
犯，於法有違。乙○○始終否認有為葉旻欣、許伶粟消災、改運，而丙○○於第一審
承認該部分係其所為，原判決僅依葉旻欣、許伶粟片面之指訴，即認乙○○有該部分
之犯行，於法有違。(二)、乙○○向原審聲請傳訊證人賴秀霞、黃慧敏、張明俊、張登
勝等人，用以證明乙○○於廣播中所講述之內容，及甲○○、丙○○之行為與乙○○
無關，原審未予傳訊調查，於法有違。(三)、依乙○○於偵查及第一審所辯稱之內容，
乙○○並否認伊即係被害人陳志誠所稱之義明老師；丙○○於第一審自承該部分係其
所為；被害人張振賢於第一審指稱：伊至服務處並未看見乙○○；被害人陳廖美麗於
第一審指稱：甲○○說伊兒子犯官符，有血光之災；被害人張桂美於第一審指稱：係
甲○○自稱義明老師，說伊的業障很重；被害人傅淑惠於第一審指稱：甲○○自稱義
明老師接待伊等，並稱現場與廣播中的聲音不同，且拿乙○○的名片給伊母親，說伊
母親前世有一女兒撞牆而死，靈魂現在纏著伊母親。均足以證明乙○○僅藉電台廣播
兜售天珠，乙○○對甲○○、丙○○引誘客戶消災、改運之事，並不知情等語。
惟查：原判決認定上訴人四人有如原判決事實欄所記載之共同意圖為自己不法之所有
，以詐術使人將本人之物交付為常業犯行，係以上訴人四人確有前揭犯行，業據原判
決附表一所示之各被害人指訴綦詳。而甲○○供承：伊只學過和看過一些關於命理的
書籍，本身沒有法力；伊等詐騙所得金錢都交給綽號「義明先生」（即乙○○），然
後再和「義明先生」七、三分帳；伊等集團是以「義明先生」為首，詐騙方式是「義
明先生」所想出提供的；伊接的客人可以自出售佛珠等物品的價款中抽取三成佣金等
語。丙○○供承：伊曾學過排八字，幫人作法改運，本身沒有法力；伊等是以有客戶
到服務處作法改運時，以客戶紅包的金額，與「義明老師」對分；伊抽三成，「義明
」抽七成；至負責出售的佛珠、天珠，扣除本錢，伊可以分得三成利潤等情。又被害
人許伶粟、葉旻欣當庭堅決指認確係乙○○為其等化解惡運；用以詐騙之「義明電台
廣播服務處」係乙○○所設，且乙○○所販售之天珠每顆僅一百多元，乙○○竟佯稱
天珠係來自西藏，而以每顆二千元之高價販售；供被害人匯款之帳戶係丁○○名義，
已據甲○○、丁○○及各被害人供述明確。且被害人蔡淑珠指稱：係丁○○帶伊去領
錢支付購買佛珠之價款等情甚詳。況丁○○為丙○○之配偶，受僱於乙○○擔任會計
工作，並負責接聽電話為被害人預約時間等，丁○○顯對本件犯行知情並參與。此外
，並有匯款單影本十二紙、內載丁○○郵局帳號之紙條四張、丙○○等人為各被害人
批流年及消災解厄所購買之物品紀錄二十六份、客戶預約登記簿、帳冊、道服、紅符
、祈安吉祥文疏等扣案足資佐證。足見上訴人四人就本件犯行彼此間互有犯意聯絡及
行為分擔無訛。又刑法第三百四十條之常業詐欺罪，只須有賴詐欺為業之意思，而有
事實之表現為已足，不以藉詐欺為唯一營生方法為必要，縱令甲○○、丙○○等另有
其他收入，亦無礙其等以詐欺為常業罪之成立。被害人許伶粟、葉旻欣嗣又出具和解
書表示係誤會云云，係與上訴人等和解後迴護上訴人等之詞，不足為有利於上訴人等
之認定。甲○○、丙○○辯稱：確有為被害人向老山香行企業有限公司購買金紙，確
有替被害人焚燒所購買之金紙云云，與證人洪明輝、吳天時所供述之情節不盡相符，
且甲○○、丙○○陳述關於焚燒金紙之現場亦與實情有異；甲○○、丙○○辯稱：確
有代被害人購買佛珠一節，上訴人四人相互間之供述彼此歧異，亦與證人張嘉益所供
述之情節不盡相符，均不足為有利於上訴人等之認定。丁○○聲請傳訊證人梁瑛蘭、
李彩銀，用以證明服務處有一客廳及二間獨立之房間，如要批流年必須進入獨立房間
與甲○○、丙○○面談；乙○○聲請傳訊證人賴秀霞、黃慧敏、張明俊、張登勝，用
以證明其等在廣播中聽到之內容為乙○○講述佛道、勸善、勸孝及推銷天珠每顆二千
元；丙○○聲請傳訊證人陳異鳴、周仁章、賴雲美、黃建泰、郭亞瑞、林一郎、黃柏
山，用以證明其等確有請丙○○批流年；甲○○聲請傳訊證人蔡春柱、吳建忠、王速
霞、王麗秋、林思彤，用以證明其等曾請甲○○批流年，且丙○○、甲○○二人有正
當收入營生；聲請傳訊證人戴義峰，用以證明其曾受甲○○、丙○○之僱用載送金紙
到林口竹林寺或五股崑崙山道場焚燒；聲請傳訊證人吳佳明，用以證明曾受甲○○、
丙○○之僱用將佛珠送到三峽祖師廟或萬華祖師廟置放云云。然關於載送金紙及佛珠
部分已經查明甲○○、丙○○等所供不實。至於其餘部分之證人縱令能證明甲○○、
丙○○有為其等批流年，亦無礙其等常業詐欺犯行之成立；乙○○縱令於廣播中有講
述佛道、勸善、勸孝後推銷天珠，服務處縱令有獨立房間，核與本件常業詐欺犯行之
成立無涉，其等所舉上開證人均核無再予傳訊之必要，予以明等情，予以綜合判斷
。因而撤銷第一審關於丁○○部分之判決，改判論處丁○○共同意圖為自己不法之所
有，以詐術使人將本人之物交付為常業罪刑；維持第一審論處甲○○、丙○○、乙○
○共同意圖為自己不法之所有，以詐術使人將本人之物交付為常業罪刑，駁回甲○○
、丙○○、乙○○在第二審之上訴。業已說明其所憑之證據及其認定之理由，從形式
上觀察，並無違背法令之情形。而按證據之取捨與證據之證明力如何，均屬事實審法
院得自由裁量、判斷之職權；苟其此項裁量、判斷，並不悖乎通常一般之人日常生活
經驗之定則或論理法則，又於判決內論其何以作此判斷之心證理由者，即不得任意
指摘其為違法，而據為提起第三審上訴之合法理由。原審認定丁○○為本件之共同正
犯，並非單憑丁○○係丙○○之配偶，原判決綜合前述各項證據資料認定上訴人四人
確有常業詐欺犯行，且其等間就本件犯行互有犯意聯絡及行為分擔，乃其採證職權之
合法行使，且原判決並已說明其證據取捨及證據證明力判斷之理由，不容任意指為違
法。按共同正犯，乃係在合同意思範圍以內，各自分擔犯罪行為之一部，互相利用他
人之行為，以達其犯罪之目的，故各共同正犯者間，非僅就其自己實施之行為負責，
並應在犯意聯絡之範圍內，對於其他共同正犯所實施之行為，共同負責。原判決已記
載說明上訴人四人就本件犯行，互有犯意聯絡及行為分擔之證據及理由甚詳。原判決
依刑法第五十七條之規定審酌丁○○犯罪情形，說明丁○○僅負責管帳及接聽電話等
事務，並未分擔直接對被害人施用詐術之行為等情，僅屬行文問題，不得任意指摘原
判決有所謂理由矛盾或理由不備之違法。另刑事訴訟法第三百七十九條第十款所謂應
調查之證據，係指該證據與待證事實有重要關係，在客觀上應予以調查者而言。原判
決已說明關於載送金紙及佛珠等部分，已查明甲○○、丙○○等所辯不實。甲○○、
丙○○所聲請傳訊之陳異鳴、蔡春柱等證人，縱到庭證稱甲○○、丙○○確有為其等
批流年等，亦無礙甲○○、丙○○二人常業詐欺罪之成立；乙○○所聲請傳訊之賴秀
霞等證人，縱證述乙○○於廣播節目中有講述佛道、勸善、勸孝後推銷天珠，亦無礙
於上訴人等常業詐欺犯行之認定。因認本件待證事實已經明確，並無傳訊上述證人調
查之必要等情，不得任意指摘原審有應調查之證據而未予調查之違法。況原審於最後
審判期日調查證據完畢開始辯論前，審判長問上訴人等尚有何證據請求調查？上訴人
等答稱：「無」（原審卷第六十頁背面）。而本院為法律審，上訴人在本院又為此爭
執，自非依據卷內資料執為指摘之合法上訴第三審理由。上訴意旨對原審之論斷，究
係違背何種法則或如何適用法則不當，並未依據卷內資料具體指摘，徒憑己意，或就
原判決已有說明之事項，或就原審判斷證據證明力之合法職權行使，漫指其違法，重
為單純事實上之爭執，難謂係適法上訴第三審之理由，其上訴違背法律上之程式，應
予駁回。
據上論結，應依刑事訴訟法第三百九十五條前段，判決如主文。
中      華      民      國    九十一    年      一      月      十      日
                              最高法院刑事第四庭
                                  審判長法官  董  明  霈
                                        法官  林  茂  雄
                                        法官  王  居  財
                                        法官  張  祺  祥
                                        法官  石  木  欽
      右正本證明與原本無異
                                              書  記  官
中      華      民      國    九十一    年      一      月     十六     日
